【裁判字號】    87,苗簡,848
【裁判日期】    891116
【裁判案由】    確認合約書為真
【裁判全文】
臺灣苗栗地方法院民事簡易判決  八十七年度苗簡字第八四八號
    原      告    丙○
    訴訟代理人    邱玉汝律師
                  江錫麒律師
    被      告    乙○○      .
    訴訟代理人    林建鼎律師
                  李文傑律師
    複  代理人    丁○○      .
右當事人間請求確認合約書為真事件，本院判決如左：
    主      文
確認兩造於民國七十年十月十七日所共同簽立之同意合約書為真正。
訴訟費用由被告負擔。
    事      實
甲、原告方面：
一、聲明：求為判決如主文所示。
二、陳述：
    緣被告於民國六十二年間邀原告共同集資向第三人購買坐落苗栗縣竹南鎮○○○
    段第七四一地號，權利範圍三分之二之土地，雙方約定由被告出資三分二，原告
    出資三分之一，並約定以原告及被告名義各三分之一登記取得，業已辦畢所有權
    移轉登記，嗣於六十六年間，被告再邀原告依前此相同出資比例向訴外人黃吉生
    購買同上地號，權利範圍一五八一分之一三五之土地，關於此部分土地則約定登
    記在被告名下，亦已辦畢所有權移轉登記，迄於七十年間，登記於原告名下之上
    開土地出售與訴外人甲○○，兩造並依出資比例將賣得之款項分配完畢，其後，
    雙方為明權益，乃再簽立同意合約書，確認原告就登記於被告名下之前開土地仍
    有三分之一權利，豈知被告於七十八年間竟將登記於其名下之前開土地設定最高
    限額抵押權與訴外人林澤賢，原告乃發函被告請求確認系爭同意合約書之內容，
    詎竟遭被告回函否認，為此，原告自有提起本件確認證書真偽之訴之實益。
三、對被告抗辯所為之陳述：
    查同意合約書上所蓋用之被告印文雖與被告之印鑑章非同屬一顆，惟與出售與訴
    外人甲○○土地買賣契約書中之被告印文相同，此經憲兵司令部鑑定屬實，並有
    該鑑驗通知書在卷可稽，而證人甲○○亦證稱其所提出七十年間所簽訂之買賣契
    約書上被告印文係由被告所蓋，足證該同意合約書確屬真正。
四、證據：提出同意合約書、土地登記簿謄本、土地買賣契約書及追加條件書各一件
    為證、律師函二件（均影本）為證，並聲請訊問證人賴清田及向苗栗縣造橋鄉戶
    政事務所調閱被告印鑑卡證明、向苗栗縣竹南地政事務所調閱被告與林澤賢間於
    七十八年八月以南地所字第四五四九號收件之抵押權設定契約書、請求將同意合
    約書上被告印鑑章與抵押權設定契約書、登記委託書、印鑑證明書及土地買賣契
    約書上被告之印鑑章函請法務部調查局及憲兵司令部鑑定是否相同。
乙、被告方面：
一、聲明：求為判決駁回原告之訴。
二、陳述：
(一)首按被告未曾就學，僅能書寫自己姓名，惟字跡扭曲不正，而原告所提同意合約
    書上之被告簽名，則字跡工整，顯係習於書寫之人所簽，並非被告之筆跡，且上
    開合約書上之被告印章，亦非真實，合先陳明。
(二)又苟如原告所稱，兩造曾於六十二年間共同集資，由被告出資三分之二，原告出
    資三分之一，向第三人買受坐落苗栗縣竹南鎮○○○段第七四一號，權利範圍三
    分之二之土地，並約定兩造各登記取得三分之一，嗣於六十六年間，以同一出資
    比例再向訴外人黃吉生買受同上地段地號權利範圍一五八一分之一三五之土地，
    約定以被告名義登記云云。則兩造出資金額究各為多少？原告何以避而諱言，再
    者，出資金額既有高低，土地買受人亦無資格之限制，依常情，兩造就買受之上
    開土地按出資比例分配，辦理登記即可，惟原告所陳右開以均等持分及登記一人
    名義之方式，有違經驗法則！其理又安在？此外，原告陳稱系爭合約書之簽立，
    係緣於上開登記原告名義之應有部分，於七十年間出售與訴外人甲○○，得款已
    按出資比例分配完畢乙節，亦非實在。從而可見，原告主張兩造於七十年間所簽
    訂之同意合約書為真正云云，無足信採。
(三)再按法院固得就鑑定人依其特別知識觀察事實，加以判斷而陳述之鑑定意見，依
    自由心證判斷事實之真偽。然就鑑定人之鑑定意見可採與否，則應踐行調查證據
    之程序而後定其取捨。倘法院不問鑑定書所由生之理由如何，遽採為裁判之依據
    ，不啻將法院採證認事之職權，委諸鑑定人，與鑑定僅為一種調查證據方法之趣
    旨，殊有違背（最高法院七十九年台上字第五四０號判例，同院八十四年台上字
    第二六二六號判例參稽）。查卷附之憲兵司令部刑事鑑識中心八十九年九月八日
    （八九）綱得字第一一九六三號鑑驗通知書，十分簡陋草率，尤其未附有任何鑑
    定之理由，自無從就上開鑑驗通知書所支持之理由︵實際並無任何鑑定理由︶，
    依自由心證判斷事實之真偽，再就鑑定人之鑑定意見可採與否，進行必要之調查
    證據之程序（譬如讓兩造就鑑定之理由表示意見，由法官依自由心證判斷事實之
    真偽等），而後定其取捨甚明。是以自不能不問上開鑑定書所由生之理由如何，
    遽採為裁判之依據，否則不啻將法院採證認事之職權，委諸鑑定人，與鑑定書僅
    為一種調查證據之方法之趣旨，殊有違背。其次再觀諸類似案例之台灣省警務處
    刑事警察大隊鑑定書，分別就鑑定經過（再分初步觀察：資料審核等。檢驗實施
    ：肉眼觀察、放大特徵比對、摺角比對、縱切比對、橫切比對、及綜合檢討、驗
    定結果︶等項目均析敘甚詳，相較之下，上開憲兵司令部刑事鑑識中心鑑驗通知
    書卻只有鑑定結果一項，顯屬為無理由之鑑定通知書，殊難令人昭服，且剝奪法
    院行使自由心證之職權，彰彰甚明。再就印鑑鑑定之方法而言，有摺角比對法、
    重疊透視法、比較顯微鏡比對法、放大比對法及其他方法數種，其中特徵歸納比
    對法及透明比對法，易流於武斷主觀，倘不附有詳實之鑑定理由以供檢視評述，
    自難遽採，且因本件採樣太少，僅有兩個「樣本」，其中之一尚為鑑定之標的，
    亦難就此有所憑信，至為灼然。故尚有印章比對儀、比較顯微鏡等先進儀器，憑
    為科學之研析，力求客觀公正。此外，上開憲兵司令部刑事鑑識中心鑑驗通知書
    ，連受鑑定之印文亦誤為「黃萬村」︵註：最末字應為春字才對︶，足見至為草
    率，而再參酌另一鑑定單位即法務部調查局分別於八十八處發技(二)字第八八０三
    二一一一號通知單表示「因鑑定需要，請說明送鑑資料中，何者為系爭需鑑文件
    ，並請補送蓋出參考印文之『乙○○』印章實物，併同原送鑑資料過局，以利鑑
    定」，於八十八處發技字第八八０三四九七九號通知單再稱：「本案送鑑同意合
    約書上所蓋『乙○○』印文，印泥淤積，蓋印時印章移動，且又無印章實物可供
    參鑑，不能確認其紋線特徵，無法鑑定」。於八十九年三月九日（八九）陸(二)字
    第八九０一四四三二號函就有關同意合約書上「乙○○」印文鑑定乙案說明：「
    本案送鑑同意合約書上所蓋『乙○○』印文，印泥淤積，蓋印時印章移動，且又
    無印章實物可供參鑑，不能確認其紋線特徵，無法鑑定。」則上開憲兵司令部刑
    事鑑識中心未就印泥淤積，蓋印印章移動且無印章實物之情形，如何可以為鑑定
    ？正確比率如何？為翔實之說明，其鑑定結果，尚不能遽埰。
三、證據：請求將受鑑資料轉送刑事警察局為公正之鑑定，並傳訊鑑定人員到庭說明
    。
    理      由
一、本件原告主張：被告於六十二年間邀原告共同集資向第三人購買坐落苗栗縣竹南
    鎮○○○段第七四一地號，權利範圍三分之二之土地，雙方約定由被告出資三分
    二，原告出資三分之一，並約定以原告及被告名義各三分之一登記取得，業已辦
    畢所有權移轉登記，嗣於六十六年間，被告再邀原告依前此相同出資比例向訴外
    人黃吉生購買同上地號，權利範圍一五八一分之一三五之土地，關於此部分土地
    則約定登記在被告名下，亦已辦畢所有權移轉登記，迄於七十年間，登記於原告
    名下之上開土地出售與訴外人甲○○，兩造並依出資比例將賣得之款項分配完畢
    ，其後，雙方為明權益，乃再簽立同意合約書，確認原告就登記於被告名下之前
    開土地仍有三分之一權利，豈知被告於七十八年間竟將登記於其名下之前開土地
    設定最高限額抵押權與訴外人林澤賢，原告乃發函被告請求確認系爭同意合約書
    之內容，詎竟遭被告回函否認，為此，原告自有提起本件確認證書真偽之訴之實
    益。而被告則以：被告未曾就學，僅能書寫自己姓名，惟字跡扭曲不正，而原告
    所提同意合約書上之被告簽名，則字跡工整，顯係習於書寫之人所簽，並非被告
    之筆跡，且上開合約書上之被告印章，亦非真實，況原告就兩造合資購買土地之
    出資金額究各為多少均避而諱言，又雙方出資金額既有高低，土地買受人亦無資
    格之限制，依常情，兩造就買受之上開土地應按出資比例分配，辦理登記即可，
    詎原告竟主張兩造所合購之土地或以均等持分或一人名義之方式辦理移轉登記，
    顯有違經驗法則，足見系爭同意合約書顯屬不實等語，資為抗辯。
二、查原告主張之前開事實，業據其提出同意合約書、土地登記簿謄本、土地買賣契
    約書及追加條件書等件為證，至被告雖以前揭情詞置辯。惟據證人甲○○結證稱
    ：伊曾在七十年間向乙○○及丙○購買坐落竹南鎮○○○段的土地，前開土地是
    他們二人合夥的，簽訂土地買賣契約書時乙○○有去，章也是他蓋的，介紹人是
    賴清田等語綦詳（見本院八十九年二月二十二日言詞辯論筆錄），而經本院通知
    被告本人於八十九年十月十九日親自到庭應訊，經被告於八十九年十月九日親自
    收受送達證書，此有送達證書在卷可按，核諸被告所親簽之送達證書與七十年十
    月二日之土地買賣契約書上載有被告姓名之筆跡詳予比對，其簽名之特徵、筆順
    、筆勢、轉折、勾勒方式及其神韻均為相似，顯係同一人所簽，此有土地買賣契
    約書及送達證書在卷足參，堪認前開土地買賣契約書末頁所載右乙方全權代理兼
    連帶負責人欄下「乙○○」三字為被告本人所親簽，其下之印章亦為被告所親自
    用印等情為實。第查，前開土地買賣契約書既為被告所親簽並用印等情，已如前
    述，復經本院將該土地買賣契約書與系爭同意合約書檢送憲兵司令部刑事鑑識中
    心鑑定，經該鑑識中心採取特徵歸納比對法及透明片比對法之鑑識方法鑑驗，認
    為送鑑七十年十月十七日同意合約書上「黃萬村（應為春字之誤）」印文與七十
    年十月二日土地買賣契約書上第二頁左方及第三頁、五頁、七頁「黃萬村」（應
    為春字之誤）印文均相符，此有憲兵司令部刑事鑑識中心八十九年九月八日鋼
    得字第一一九六三號鑑驗通知書附卷足稽，益證系爭同意合約書上同意合約人（
    甲方）欄乙○○下之印文，亦為被告所親蓋，則被告前開所辯尚非足採，原告上
    開主張堪信真實。
三、按民事訴訟法第二百四十七條規定確認證書真偽之訴，係就證書之成立是否真正
    求為確認，亦即確認該證書是否由有製作權之人所作成，或為他人冒名製作（最
    高法院八十三年度台上字第六六號裁判亦同此見解）。又確認證書真偽之訴，其
    正當當事人須為以該證書所得證明之法律關係之當事人。經查，兩造為系爭同意
    合約書之當事人，而該開同意合約書確為兩造所共同用印製作，尚非他人冒名製
    作等情，業如前述，揆諸前開說明，原告訴請確認兩造於七十年十月十七日所共
    同簽立之同意合約書為真正，於法尚無不合，所訴應予准許。
四、本件判決之基礎已臻明確，兩造其餘攻擊防禦方法及舉證，核與判決無影響，爰
    不另一一論述，併此敘明。
據上論結，本件原告之訴有理由，依民事訴訟法第四百三十六條第二款、第七十八條
，判決如主文。
中      華      民      國    八十九    年      十一      月    十六    日
                                  臺灣苗栗地方法院苗栗簡易庭
~B法      官  高  敏  俐
右為正本係照原本作成。
如對本判決上訴，須於判決送達後二十日內向本院提出上訴狀。
~B法院書記官  陳  蕙  楠
中      華      民      國    八十九    年      十一      月    十六    日


司法院資訊處製作；財團法人民間司法改革基金會備份。
